臺灣高等法院刑事判決　　　　　　　　　　　　　九十年度上更(一)字第九七五號
　　上　訴　人　臺灣臺北地方法院檢察署檢察官
　　上　訴　人
　　即　被　告　乙○○
　　指定辯護人　本院甲○
右上訴人等因被告違反懲治盜匪條例等案件，不服臺灣台北地方法院八十六年度訴字
第一五０四號，中華民國八十七年七月十三日第一審判決（起訴案號：臺灣台北地方
法院檢察署八十六年度偵字第二０二三號）提起上訴，經判決後，由最高法院發回更
審，本院判決如左：
    主  文
原判決撤銷。
乙○○攜帶兇器，於夜間侵入住宅強盜，處有期徒刑柒年貳月。
    事  實
一、乙○○之同居女友張靜宜與蕭妤雯（原名為丙○○）係同事關係，雙方互有往來
    ，乙○○因此得知蕭妤雯作息，詎乙○○意圖為自己不法之所有，竟於民國八十
    六年一月八日夜間（詳細時間無法認定），攜帶在客觀上足對人之生命、身體安
    全構成威脅而具有危險性之兇器西瓜刀一把，未經許可無故侵入台北市松山區○
    ○○路○段一五一號十四樓之四蕭妤雯之住處，預藏在廁所內，迄翌（九）日凌
    晨約三時許蕭妤雯返家後，乙○○即行竄出，並以右手所持之西瓜刀架住蕭妤雯
    頸部，喝令其不准喊叫，並令其拔掉電話線，繼而令蕭妤雯先自行以膠布綑綁雙
    腳及以撒隆巴斯貼住嘴巴，再令蕭妤雯書寫父母及家中成員之姓名資料，持以恫
    嚇稱：若報警，將對其家人不利等語，復令蕭妤雯自行將膠布拉開一段，而將膠
    布一端貼於桌面，之後由乙○○以左手持住膠布圈圈，而令蕭妤雯將手貼於已拉
    開之膠布上，由蕭妤雯以手繞數圈，使膠布繞貼於手上，乙○○再放下西瓜刀而
    以其雙手續用膠布繞貼蕭妤雯之雙手，以強暴及脅迫方法至使蕭妤雯無法抗拒，
    嗣見蕭妤雯狀甚痛苦，乃將貼於嘴巴之撒隆巴斯撕下，鬆開其雙手，再以借款為
    由，強迫蕭妤雯交出其所有華南商業銀行瑞祥分行（下簡稱：華銀瑞祥分行）之
    存摺一本，並令其填寫該帳戶之取款憑條一張，金額為新台幣（下同）十萬元。
    至同（九）日清晨七時許，乙○○為順利提領上開款項，更逼迫蕭妤雯吞下五顆
    不詳之藥丸（無證據證明為禁藥、偽藥或毒品），使蕭妤雯一時昏迷不醒，而將
    蕭妤雯前揭存摺及取款憑條取走，並即於同日上午九時八分許持取款憑條前往華
    銀瑞祥分行提領十萬元，得手後旋將前開存摺放入蕭妤雯住處信箱，以為歸還，
    並至電動玩具店消費娛樂，蕭妤雯則於同日上午十二時二十分許始甦醒。嗣於八
    十六年一月十三日下午六時二分許，乙○○經警於台北市○○街五十七巷七號三
    樓查獲，並扣得三萬一千二百元（業經蕭妤雯領回）, 其餘款項則經乙○○花用
    無餘。
二、案經告訴人蕭妤雯訴由台北市政府警察局松山分局移送台灣台北地方法院檢察署
    檢察官偵查起訴。
    理  由
一、訊據上訴人即被告乙○○固坦承確於八十六年一月九日凌晨至右揭告訴人蕭妤雯
    之住處，暨於同日上午九時八分許，持告訴人已填寫完成之存款取款憑條及存摺
    等物，至華銀瑞祥分行領款十萬元，暨於提款後將存摺等物置回蕭女住處樓下信
    箱，惟矢口否認有何強盜之犯行，辯稱：其係於當天凌晨二時許先打電話予蕭女
    ，待蕭女返家後隨同上樓，且係商得蕭女之同意，始向蕭女借十萬元，並未對蕭
    女使用強暴或脅迫之手段等語。經查：
（一）被告於右揭時地提款十萬元之事實，除據被告坦承不諱外，並有錄影帶勘驗筆
      錄、華南商業銀行八十七年四月九日華忠孝存字六四號函所檢附之告訴人存款
      往來明細表一紙及系爭取款憑條在卷（見偵查卷第七二頁，原審卷第八二頁，
      本院前審卷第六四、六五頁）可稽，堪信為真實。
（二）關於被告如何於八十六年一月八日夜間侵入告訴人住宅，以強暴及脅迫手段，
      至使告訴人無法抗拒，填寫金額十萬元於提款單上及交付存摺，而被告並逼迫
      伊吞食不明藥丸，致伊昏迷，嗣伊銀行帳戶被提領十萬元等事實，業據告訴人
      於偵查中及原審、本院歷次調查時指訴稱：告訴人於八十六年一月九日凌晨三
      時許下班返回台北市松山區○○○路○段一五一號十四樓之四住處，與往常一
      般開門進屋，進入屋內後，被告即從廁所竄出，並以右手所持之西瓜刀架住告
      訴人頸部，喝令其不准喊叫，並令其拔掉電話線，繼而令告訴人先自行以膠布
      綑綁雙腳及以撒隆巴斯貼住嘴巴，再令告訴人書寫父母及家中成員之姓名資料
      ，持以恫嚇稱：若報警，將對其家人不利等語，復令蕭妤雯自行將膠布拉開一
      段，而將膠布一端貼於桌面，之後由被告以左手持住膠布圈圈，而令告訴人將
      手貼於已拉開之膠布上，由告訴人以手繞數圈，使膠布繞貼於手上，被告再放
      下西瓜刀而以其雙手續用膠布繞貼告訴人之雙手，嗣見告訴人狀甚痛苦，乃將
      貼於嘴巴之撒隆巴斯撕下，鬆開其雙手，再以借款為由，強迫告訴人交出其所
      有華銀瑞祥分行之存摺一本，並令其填寫該帳戶之取款憑條一張，金額為十萬
      元。至同（九）日清晨七時許，被告更逼迫告訴人吞下五顆不詳之藥丸及寫一
      信封袋，被告稱會將存摺寄回，且稱係一月八日晚上就在此等告訴人，未幾，
      告訴人即昏迷不醒，被告將告訴人前揭存摺及取款憑條取走，至同日上午十二
      時二十分許，告訴人始甦醒，當時被告已離開，並將現場清理乾淨，後於樓下
      信箱發現遭被告取走之上開存摺，且已遭被告提領十萬元等語甚詳（見偵查卷
      第一０、一二、一三、六０至六三頁，原審卷第四四頁背面，本院卷第二一頁
      ），並有告訴人於原審當庭表演雙手被綑綁之過程：第一，告訴人拉開膠布，
      先將膠布一端黏於桌面；第二，被告左手持膠布，告訴人雙手置於拉開膠布下
      方；第三，告訴人雙手往上移，將年於桌上之膠布拉起；第四，由告訴人及被
      告之手先繞二圈；第五，被告右手將刀放下，再多繞幾圈等情之筆錄與照片在
      卷（見原審卷第一０一頁）可憑，而告訴人蕭妤雯與被告並無仇恨，亦據被告
      於警訊初訊時供明在卷（見偵查卷第八頁），衡情無誣陷被告之必要。又告訴
      人於八十六年一月九日凌晨回家時，係一人返家，並未帶同其他人一同上樓之
      事實，復據證人即該棟大樓管理員林裕泰於警訊及本院前審時結證稱：一月九
      日將近凌晨三時是告訴人自己一人回來，因過十二時以後，伊需去開電梯，故
      有印象等語無訛（見偵查卷第一四頁背面，前審卷第五三、五四頁），是被告
      辯稱其係與告訴人一起上樓云云，即無可採。再者，「於八十六年一月間被告
      左手尺神經仍好，應仍有持刀之機能，且可持續握持良久，惟顫抖可能影響其
      穩定性，但應不影響其握持能力」等語，有財團法人長庚紀念醫院八十七年十
      一月二十四日函附卷（見本院前審卷第六０頁）可佐，且據告訴人所述，被告
      絕大部分是以右手持刀，並令告訴人聽從其指示之方式即如告訴人於原審表演
      方式綑綁雙手，則被告辯稱以其左手受傷情形，絕不可能持西瓜刀強押告訴人
      ，更不可能綑綁告訴人云云，亦不足憑。此外，被告前經送法務部調查局測謊
      結果認為：「乙○○說：１、其未持刀威脅丙○○，２、其未給蕭女吃藥，３
      、係蕭女主動借其金錢，經測試呈情緒波動之反應，應係說謊。」等語，有該
      局八十六年五月二十七日（八六）陸（三）字第八六二二七三七三號鑑定通知
      書一紙在卷（見偵查卷第七九頁）可佐，益徵被告有事實欄所載強盜犯行。
（三）再則，證人江易樺於八十六年四月十一日偵查中結證稱：告訴人確曾向伊說遭
      小偷，不敢回家睡，而到伊家中睡等語，核與告訴人於八十六年四月七日陳稱
      ：事後伊有告訴江易樺，但是說家裡遭小偷等語（見偵查卷第六七頁反面、第
      六四頁）相符屬實，則衡情告訴人如係在自由意識下同意借款予被告，為何會
      害怕而不敢回家睡覺，而須至他人住處居住？且被告亦自承當時才認識告訴人
      約二個月，之前未曾向告訴人借過錢（見偵查卷第六、三二頁），則以彼此如
      此短時間之交情，告訴人一名單身女子會在凌晨時單獨帶不熟識之被告至其一
      人住處，且同意借款十萬元，並將一般人認為重要之存摺交代被告放在信箱，
      而不須當面交還，實與一般常理有違，而被告關於其借錢之目的，或稱已全部
      花在打電玩上，或稱欲還朋友錢，或稱係因小孩要開刀，然又答稱小孩至今尚
      未開刀，然十萬元已用於打電玩，或償還借款云云（見偵查卷第七頁背面、第
      四六頁，原審卷第四二、九八頁），前後陳述不一，益見其情虛，足證被告稱
      係告訴人同意借款云云，不可採信。
（四）告訴人稱：伊因無銀行之自動提款機提款卡，故平常家中備有空白之取款條乙
      節，與華銀函覆所載：丙○○於八十五年九月三十日申請金融卡，因未領取，
      該卡業經銷毀等語相合，有該銀行八十七年四月九日華忠孝存字六四號函附於
      原審卷第八一頁可參。又經檢察官、原審、本院前審及本院分別曾質問告訴人
      以：「被告如係強盜，為何未將存簿中所有存款領走？為何將綁腳之膠布丟棄
      ？何以未馬上報警？何以向江易樺說遭小偷，而未說遭乙○○強盜？又案發後
      數日，何以蕭女與江易樺至通化街夜市逛街遇見乙○○時，其仍願上去乙○○
      住處泡茶？」，據告訴人答稱：被告本稱要向伊借存簿內之全部金額，因伊要
      求快過年自己亦需用錢，被告才同意十萬元；當天中午伊醒過來時，因恐慌即
      將綁腳之膠布丟棄；張靜宜（被告之女友）有伊住處之鑰匙，而伊與張靜宜、
      江易樺均為同事，當時念在被告同居人張靜宜之情分上，未馬上報警，同時伊
      亦曾懷疑張靜宜為共犯，為怕打草驚蛇，才未向江易樺說是遭乙○○強盜；又
      伊與江易樺一同至通化街夜市時，巧遇被告，被告問渠等是否願上去泡茶，而
      江易樺答稱「好」，伊為瞭解張靜宜是否有共謀，乃隨江易樺一起上去等語（
      見原審卷第四二、四三頁，本院卷二一、二二、四二頁），而證人即被告之女
      友張靜宜於原審亦證稱確與被告同住在一起，告訴人曾將鑰匙交予伊等語（見
      原審卷第四四頁），則衡諸常情，告訴人所供前述情節及理由尚與常情無違，
      尚難因此認被告無前述強盜犯行。
（五）被告辯稱係向告訴人借款，並有約定利息云云，惟查此已為告訴人所否認，且
      告訴人堅稱係當時為保命，始不得不答應（見本院卷第二一頁），已難認係借
      款，且被告果係借款，焉有深夜凌晨前往之理？而告訴人果有同意借予，何以
      不由其自行前往領取，而以交付存摺及取款條方式為之？被告又何以將存摺以
      放入信箱方式歸還？凡此均與一般借貸常情不符。況被告迄今尚未還款等情，
      業據被告於本院供述明確（見本院卷第六二、九四頁），而被告係八十五年二
      月間起即沒有工作，均依靠其女友張靜宜維生乙節，亦據被告及證人張靜宜於
      偵查中陳述明確（見偵查卷第三二、四三頁），則被告雖聲稱係向告訴人借款
      ，然其既明知手受傷，沒有工作，無還款能力，且事發至今未償還分文，顯然
      被告自始即無還款之意思，是其就此十萬元部分，有意圖為自己不法所有之意
      思，甚為明顯。且被告當時持西瓜刀，綑綁告訴人手腳，並脅迫告訴人如不聽
      從其指示，將對告訴人家人不利等語，參諸時值深夜凌晨，被告手持犀利之刀
      械，告訴人為一單身女子，則衡諸常情，被告所為，亦已達至使告訴人無法抗
      拒之程度。
（六）又被告為警查獲時自其住處取出安眠藥ＮＩＴＲＡＺＥＰＡＭ一瓶（起訴書誤
      載為ＦＭ２），被告於原審堅稱其於八十六年一月九日至告訴人住處時未曾攜
      帶該瓶ＮＩＴＲＡＺＥＰＡＭ，又經原審當庭提示該瓶ＮＩＴＲＡＺＥＰＡＭ
      予告訴人辨視，告訴人亦稱瓶子外觀雖與被告於案發當日帶至其住處之藥物外
      觀相似，但伊不能確定內裝之藥品是否相同（見原審卷第九七、一０六、一０
      七頁）。是以扣案之ＮＩＴＲＡＺＥＰＡＭ既非案發時經警於現場查獲之物，
      被告復堅稱其未帶該藥至告訴人處，告訴人復不能肯認所服之藥即為ＮＩＴＲ
      ＡＺＥＰＡＭ，則難認扣案之ＮＩＴＲＡＺＥＰＡＭ一瓶（送驗後只剩五十八
      粒）即為告訴人案發日所服用之藥品，應認該瓶ＮＩＴＲＡＺＥＰＡＭ與本案
      無涉，故台灣高等法院檢察署八十七年三月十九日檢英醫字第二六九七號函就
      ＮＩＴＲＡＺＥＰＡＭ藥效所作之函示（附原審卷第五０頁），不足為本案之
      證據，亦難採為有利於被告之證據。又ＮＩＴＲＡＺＥＰＡＭ並非麻醉藥品管
      理條例所列之麻醉藥品，亦非毒品危害防制條例所列之毒品，亦非藥事法所列
      之管制藥品，此經行政院衛生署八十七年六月十八日衛署藥字第八七○三○九
      九六號函覆在卷（見原審卷第一一一頁），併此敘明。
    綜上所述，本案業據告訴人指訴綦祥，而所指述之情節，復與證人江易樺、林裕
    泰所述各節及上開華銀函覆之情節，並無歧異之處，又被告經測謊結果，認所辯
    「未持刀威脅丙○○」、「未給蕭女吃藥」、「係蕭女主動借其金錢」等，均有
    說謊反應，則堪信被告前揭辯詞為卸責之詞。本案事證明確，被告犯行堪予認定
    。
二、查被告行為後，懲治盜匪條例業經於九十一年一月三十日經總統公布廢止，刑法
    第三百三十條亦經於同年一月三十日經總統公布施行，同時於同年二月一日分別
    失效及生效。而懲治盜匪條例於廢止前仍為有效，並非溯及失效，且修正前之刑
    法第三百三十條在該條例有效期間內已停止其效力，亦即被告行為時之適用法律
    為懲治盜匪條例。廢止前懲治盜匪條例第五條第一項第一款規定：「意圖為自己
    或第三人不法所有，以強暴、脅迫、藥劑、催眠術或他法，致使不能抗拒而取他
    人之物或使其交付者，處無期徒刑或七年以上有期徒刑。」修正後刑法第三百三
    十條第一項規定：「犯強盜罪而有第三百二十一條第一項各款情形之一者，處七
    年以上有期徒刑。」刑法第三百二十一條第一項規定：「犯竊盜罪而有左列情形
    之一者，處六月以上五年以下有期徒刑：一、於夜間侵入住宅或有人居住之建築
    物、船艦，或隱匿其內而犯之者。二、毀越門扇、牆垣或其他安全設備而犯之者
    。三、攜帶兇器而犯之者。四、結夥三人以上而犯之者。五、乘火災、水災或其
    他災害之際而犯之者。六、在車站或埠頭而犯之者。」，經比較懲治盜匪條例與
    修正後刑法之規定，以修正後刑法第三百三十條第一項之規定對於被告較為有利
    ，依刑法第二條第一項前段之規定，應適用修正後刑法第三百三十條第一項之規
    定論處（另參最高法院二十八年上字第二三九七號判例）。
三、查西瓜刀在客觀上足對人之生命、身體、安全構成威脅而具有危險性，自屬兇器
    ，是核被告持西瓜刀於夜間侵入告訴人住宅強盜之所為，係犯修正後刑法第三百
    三十條第一項於夜間侵入住宅，攜帶兇器之強盜罪（被告犯強盜罪而有刑法第三
    百二十一條第一項第一、三款之情形）。公訴人雖就事實欄所述之事實起訴被告
    係犯懲治盜匪條例第五條第一項第一款、刑法第三百零六條第一項之罪，但現懲
    治盜匪條例既經廢止，應適用修正後刑法，已如前述，而修正後刑法第三百三十
    條第一項就夜間侵入住宅強盜，既已有特別規範，即無庸另論以刑法第三百零六
    條第一項之罪之必要。查被告既係於夜間侵入告訴人住宅強盜，即符合上開加重
    強盜罪之構成要件，且本罪無須告訴乃論，是告訴人是否有告訴無故侵入住宅部
    分，已與前開罪名之成立無涉，況證人即承辦員警張朝枝亦證稱被害人當時確有
    提出告訴（見本院卷第三九頁），併此敘明。
四、原審認被告乙○○所犯罪證明確，予以論罪科刑，固非無見。惟查被告等行為後
    ，懲治盜匪條例業經廢止失效，刑法第三百三十條同時修正生效，原審未及比較
    新舊法而為適用，已有未合，且原審認定之犯罪事實亦不甚明確，尚有未洽。公
    訴人提起上訴，認被告惡性重大，原審量刑過輕云云，經斟酌被告全部犯罪情節
    ，應認為無理由；而被告提起上訴否認犯罪，雖亦無理由，惟原判決既有上揭可
    議之處，自仍應由本院予以撤銷改判。爰審酌被告之品行、犯罪手段、目的、對
    告訴人所生危害非輕及犯罪後否認犯行之態度，量處如主文第二項所示之刑。又
    被告所有供犯罪所用之西瓜刀一把，並未扣案，且無證據足證該西瓜刀為被告所
    有，故不諭知沒收。至於扣案之ＮＩＴＲＡＺＥＰＡＭ一瓶，如前所述，被告否
    認案發日曾帶此瓶藥品至告訴人住處，且無證據足證與本案有關，復非違禁物，
    故亦不諭知沒收。而告訴人已服用之藥物既已不存在，又無證據證明除告訴人服
    用之藥品外，尚有其他未服用之藥品存在，故亦不諭知沒收，併此敘明。
據上論斷，應依刑事訴訟法第三百六十九條第一項前段、第三百六十四條、第二百九
十九條第一項前段，刑法第二條第一項前段、修正後刑法第三百三十條第一項，判決
如主文。
本案經檢察官張秋雲到庭執行職務。
中      華      民      國      九十一      年    三    月      五      日
                              臺灣高等法院刑事第四庭
                                審判長法  官  蔡  永  昌
                                        法  官  周  煙  平
                                        法  官  徐  昌  錦
右正本證明與原本無異。
如不服本判決應於收受送達後十日內向本院提出上訴書狀，其未敘述上訴之理由者並
得於提起上訴後十日內向本院補提理由書（均須按他造當事人之人數附繕本）。
                                        書記官  吳  金  來
中      華      民      國    九十一    年     三       月     七       日
附錄    本判決論罪科刑法條：
刑法第三百三十條（修正後）
犯強盜罪而有第三百二十一條第一項各款情形之一者，處七年以上有期徒刑。
前項之未遂犯罰之。
